【裁判字號】    98,消債抗,132
【裁判日期】    980730
【裁判案由】    更生事件之抗告
【裁判全文】
臺灣臺南地方法院民事裁定           98年度消債抗字第132號
抗  告  人
即  債務人  甲○○
代  理  人  莊信泰律師
上列抗告人因消費者債務清理條例事件聲請更生，對於中華民國
98年3月20日本院98年度消債更字第102號裁定提起抗告，本院裁
定如下：
    主  文
抗告駁回。
抗告程序費用新臺幣壹仟元由抗告人負擔。
    理  由
一、抗告意旨略以：
  (一)原裁定以抗告人每月平均薪資有新臺幣（下同）59,876元，
    扣除債權人提出之每月還款金額10,000元後，尚餘49,876元
    ，足支付抗告人最低生活費用9,829元、子女扶養費6,900元
    、父母扶養費6,800元、大姊扶養費3,400元，抗告人應有能
    力與各債權人達成分期償還協議，既非不能清償債務或有不
    能清償之虞，又屬無從補正，自應駁回更生之聲請。
  (二)然查，本件債權人提出「第一階段分72期償還，利率0%，月
    付金10,000元，待第一階段72期屆滿後，再重新評估債務人
    當時狀況另訂後階段還款方式」之還款方案。惟若如債權人
    前揭第一期（6年）還款計畫，抗告人月付1萬元，72期 6年
    共付72萬元，看似抗告人有餘力償還每月 1萬元，然抗告人
    積欠之債務高達 4,325,965元，縱使如期繳交72期後，債務
    仍高達 3,605,965元，而債權人並未提出第二期之還款方式
    ，而係以「待第一階段72期屆滿後，再重新評估債務人當時
    狀況另訂後階段還款方式」模糊不清的方式處理高達3,605,
     965元之債務，債權人所提之協商方案僅解決72萬元，卻留
    下高達3,605,965元之債務，使3,605,965元之債務懸而未決
    ，而銀行為經濟強者，於 6年後抗告人有如何與經濟強者再
    次協商！是以，債權人所提出之協商方案不能全面且終局解
    決抗告人之債務問題，其僅能解決抗告人杯水車薪之債務，
    根本不能解決抗告人龐大債務，此一還款方案將債務人之債
    務拖延至 6年以後，僅可謂債權人之緩兵之計，原裁定未能
    全面檢視債權人前揭協商方案之瑕疵未能全面且終局解決抗
    告人之債務問題，該方案顯有瑕疵並不可行，無法達成債務
    清理法所規範終極解決債務人債務之立法意旨。
  (三)綜上所陳，原裁定認為債權人所提之方案可行，然債權人所
    提之方案顯有前揭瑕疵，僅能解決小部分之債務而留下鉅額
    債務懸而未決，本件至少先要要求債權人提出第二期之還款
    方案是否可行，才有論及抗告人是否有能力及如何清償高達
     3,605,965元之債務問題，原裁定以有瑕疵之方案來認定聲
    請人有能力償還卻不償還，其理由應有不備及違反債務清理
    法之本旨。爰提起抗告，請求廢棄原裁定，准予抗告人更生
    之聲請等語。
二、按債務人不能清償債務或有不能清償之虞者，得依本條例所
    定更生或清算程序，清理其債務，消費者債務清理條例第 3
    條定有明文。又聲請更生或清算不合程式或不備其他要件者
    ，法院應以裁定駁回之，但其情形可以補正者，法院應定期
    間先命補正，復為同條例第 8條所明定。衡諸債之關係，係
    以當事人間之信賴關係為基礎，為社會經濟組織之重要支柱
    ，故當事人於以法律行為追求自己之利益之際，亦應顧及對
    方之利益，並考量債權債務在社會上之作用，本於誠實及信
    用之原則，行使債權及履行債務。是對於已陷入經濟上困境
    之消費者，若任其於惡性循環之債務窘境中生存，將衍生嚴
    重之社會問題，難以維持安定之社會經濟秩序，故為兼顧債
    權人、債務人雙方之利益，對陷於經濟上困境之消費者，乃
    允其於消費者債務清理條例施行後，得選擇以重建型之更生
    程序或清算型之清算程序清理其債務，藉以妥適調整債務人
    與債權人及其他利害關係人間之權利義務關係，保障債權人
    獲得公平受償，並謀求消費者經濟生活之重建復甦機會。惟
    若債務人履行債務並無困難，僅係為圖謀減免債務，而不為
    債務之履行，自有違債權契約為誠信契約之本旨。
三、經查，本件抗告人於聲請更生前，曾依消費者債務清理條例
    之規定向最大債權銀行即中國信託商業銀行請求共同協商債
    務，中國信託商業銀行考量抗告人每月收入扣除必要生活支
    出後尚有資產管理公司債務需處理，因此認抗告人如以一般
    還款方式恐較沉重，乃提供二階段還款方式，即「第一階段
    分72期、利率0%、月付金10,000元；待第一階段72期屆滿後
    ，再重新評估債務人當時狀況另訂後階段還款方式」，然為
    抗告人以無力負擔為由，協商因而不成立，業據抗告人提出
    前置協商不成立通知書、中國信託商業銀行提出陳報狀附於
    原審卷可稽，自堪信為真實。
四、抗告人雖主張其每月生活必要支出包括抗告人個人最低生活
    費用9,829元、二名子女扶養費6,9 00元、父母扶養費6,800
    元、大姊扶養費3,400元等語，惟查：
  (一)按受扶養權利者，以不能維持生活而無謀生能力者為限，民
    法第1117條第1項定有明文，又同條第2項規定，前項無謀生
    能力之限制，於直系血親尊親屬不適用之，即直系血親尊親
    屬受扶養者，仍須以不能維持生活者為限（最高法院87年度
    臺上字第1696號判決意旨參照）。查抗告人之父親余懷民97
    年度領有國軍退除役官兵俸金總計 219,177元，平均每月俸
    金收入約18,265元，此有本院依職權向國防部參謀本部人事
    參謀次長室查明屬實，並有該部室98年6月8日國人勤務字第
    0980007555號函暨該函檢附之余懷民97年 1月至12月俸金發
    放清冊1紙在卷可稽；且余懷民名下尚有房屋1棟，財產總額
    高達 934,100元，此亦有原審依職權調取余懷民之稅務電子
    閘門財產所得調件明細表在卷可憑，足見余懷民每月平均有
    約18,265元之退休俸給可資運用，自難認其有不能維持生活
    之情形，抗告人對余懷民自不負扶養義務，故抗告人於原審
    將父親余懷民列為受扶養人，並主張其每月須支出 3,400元
    之扶養費，顯難採信。
  (二)基上所陳，抗告人每月必要支出以23,529元為已足（計算式
    抗告人個人最低生活費用9,829元＋二名子女扶養費6,900元
    、母親余涂金梅扶養費3,400元、大姊扶養費3,400元＝23,5
    29元）
五、抗告人主張：中國信託商業銀行提出二階段還款，其第一階
    段 6年期限每月償還10,000元，而第二階段階段屆滿時再重
    新評估債務人當時狀況另訂還款方式，如此還款方案不能終
    極局解決抗告人債務，僅將抗告人之債務拖延至 6年以後，
    該方案顯有瑕疵並不可行云云。惟按為妥適調整債務人與債
    權人及其他利害關係人間之權利義務關係，保障債權人獲得
    公平受償，並謀求消費者經濟生活之重建復甦機會，而債務
    人與金融機構因消費借貸、信用卡等原因所負欠債務，其法
    律關係較為單純明確，金融機構並已訂有債務協商機制，如
    能協商成立，債務人不需依消債條例聲請更生或清算，可疏
    減法院負擔，有效分配司法資源，並使債務人得自主解決其
    債務，使所有債權人能在一致協商之下，公平地滿足其債權
    ，是消費者債務清理條例第151條第1項乃規定協商前置程序
    。準此，抗告人於消費者債務清理條例施行後，本應經由本
    條例所規定之協商程序，使該債權人加入協商程序，訂定適
    當合理可行之清償方案，即可免除對單一債權人負擔高額之
    償還金額，而致無法履行對其他債權人之協商條件，亦符合
    本條例兼顧保障債權人公平受償及重建復甦債務人經濟生活
    之立法目的，是抗告人執此而認係不可歸責於己之事由，逕
    為聲請本件更生，顯有不當。更且，第二階段之還款方案，
    債權人既會審酌並考量債務人當時之狀況，再重新評估還款
    方案，則第二階段之還款方案未必一定不利於債務人，倘債
    務人當時確實無力繳納，亦有與債權人磋商降低還款金額可
    能性，是抗告人未盡最大努力及誠意與債權人達成還款協議
    ，反逕謂債權人提出之二階段還款方案係以模糊不清之方式
    處理其高達3,605,965元之債務，益徵其毫無協商真意。
六、綜上所述，本件抗告人每月平均薪資收入59,876元，扣除抗
    告人個人最低生活費用、二名子女扶養費、母親余涂金梅扶
    養費3,400元及大姊扶養費3,400元，總計共23,529元，尚餘
    36,347元。綜觀抗告人之財產、收入資料、必要生活支出等
    情，抗告人應有能力償還最大債權人所提出之「第一階段前
     6年72期，利率0%，每月還款10,000元」之還款方案，以與
    各債權人達成分期償還之協議，抗告人捨此不為，並於債權
    銀行拒絕其還款方案後，主張其不能清償債務云云，自不足
    採。且參以，抗告人既自承已負債大於資產，自應依誠實及
    信用之原則，撙節開銷並誠實勤勉地履行債務，然聲請人竟
    未能勉力接受債權人所提供其能力足可負擔範圍之清償方案
    ，致與金融機構協商不成立，而率爾聲請依更生程序清理其
    債務，益徵聲請人顯無協商謀求更生分期償債之真意，亦與
    前述消費者債務清理條例之立法目的有違。是以，本件更生
    之聲請，與消費者債務清理條例第 3條所定之更生要件未合
    ，而上開欠缺要件無從補正，自應駁回其更生之聲請。從而
    ，原裁定駁回其更生之聲請，並無違誤。抗告意旨仍指摘原
    裁定不當，求予廢棄另為裁定，為無理由，應予駁回。
七、據上論結，本件抗告為無理由，依消費者債務清理條例第15
    條，民事訴訟法第495條之1 第1項、第449條第1項、第95條
    、第78條，裁定如主文。
中    華    民    國    98    年     7    月    30    日
                民事第一庭  審判長法  官  楊清安
                                  法  官  曾鴻銘
                                  法  官  蔡美美
上列正本係照原本作成。
本裁定不得抗告。
中    華    民    國    98    年    7     月    30    日
                                  書記官  謝明達


司法院資訊處製作；財團法人民間司法改革基金會備份。
